【裁判字號】    91,重上,62
【裁判日期】    921106
【裁判案由】    給付違約金
【裁判全文】
臺灣高等法院花蓮分院民事判決  九十一年度重上字第六二號
      上  訴  人  成明營造股份有限公司
      法定代理人  乙○○
      訴訟代理人  吳明益律師
                  李文平律師
      被  上訴人  台灣電力股份有限公司
      法定代理人  甲○○
      訴訟代理人  吳麒律師
右當事人間請求給付違約金事件，上訴人對於台灣花蓮地方法院中華民國九十一年九
月十三日（九十一年度重訴字第六號）第一審判決，提起上訴，本院判決如左：
      主  文
上訴駁回。
第二審訴訟費用由上訴人負擔。
      事  實
甲、上訴人方面：
一、聲明：
  (一)、原判決不利於上訴人部分廢棄。
  (二)、右廢棄部分，被上訴人應再給付上訴人新台幣（以下同）七百四十萬元，及自
      民國九十一年三月五日起至清償日止，按年息百分之五計算之利息。
  (三)、願供擔保，請准宣告假執行。
二、陳述：與原判決記載相同，茲引用之。
三、證據：援用原審提出之證據。
乙、被上訴人方面：
一、聲明：如主文所示。
二、陳述：與原判決之記載相同，茲引用之。
三、證據：援用原審提出之證據。
      理  由
一、本件上訴人於原審起訴主張：其與被上訴人於八十七年六月十二日簽訂承攬契約
    ，由上訴人承攬興建「和仁配電變電所新建工程」，並約定以八千五百五十二萬
    三千八百零九元為工程總價承攬，開工日期為八十七年六月二十二日，工程分三
    期完成，第一期工期為三六○天、第二期工期為六○天、第三期四○天完工，工
    程完工後，被上訴人主張上訴人工期遲延一百三十五天，而逕自承攬報酬內扣罰
    逾期違約金一千三百五十萬元。惟系爭合約第二十二條約定每逾一天，罰款一十
    萬元，致使上訴人遭罰款一千三百五十萬元，與工程總承攬金額八千五百五十二
    萬三千八百零九元相較，罰款幾佔工程總承攬金額百分之十六，而本件系爭工程
    主要係為供應台泥電廠運作輸送電力及供應水泥廠電力之用，並未影響社會不便
    並增加社會成本，亦無造成何人重大損失，是此部分違約金之約定顯然過高，爰
    請鈞院依法予以酌減。此外，系爭工程現場之高程點與設計圖不符部分，上訴人
    於被上訴人完成設更高程點設計前根本無法施工，是於被上訴人完成變更設計而
    可供施工前，應免計工期三十三天；有關天雨影響施工部分，應免計工期二十四
    天；施設電纜涵洞發現與電信局及宜蘭區處既設管線抵觸部分，應免計工期十七
    天；上訴人為顧及工地環境，仍為維護清理等工作，然此實非施工日期，亦非可
    歸責於上訴人，是故應免計工期九天；又上訴人施做主體工程需有被上訴人所派
    駐之監工在場方可施作，然其於週末即不在現場，且星期一又均在台北參加被上
    訴人所招開之會議，導致時常一星期有三日根本無法施作主體工程，亦嚴重影響
    工程進度，是綜計系爭工程之合理工期，至少應再免計八十三天之違約金；為此
    訴請判令被上訴人給付八百三十萬元（原審判決被上訴人應給付九十萬元及其遲
    延利息，被上訴人就此部分未提起上訴已告確定，上訴人就其敗訴部分即七百四
    十萬元部分提起上訴）。
二、被上訴人則以：因上訴人不當遲延第一期工程，致使後續之第二、三期工程被上
    訴人須重新發包，且無法於原定日期完成送電目標，被上訴人公司因此受有重大
    損害，並延遲送電，造成對社會之影響，是本件違約金之金額應非過高。現今社
    會對違約金之約定常按千分之一計算，甚或超過千分之一，而違約金之上限亦常
    在工程契約總價之百分之三十，系爭工程之違約金約定為契約工程總價之千分之
    一點二，罰款總金額僅為承攬金額之百分之十六，尚無過高可言，上訴人欲利用
    司法機制以達其套利目的甚明。當事人所受損害情形固為酌減違約金之酌定標準
    之一，惟仍須審酌一般客觀事實及社會經濟狀況，系爭工程屬公共工程性質，因
    上訴人遲延完工影響國家建設，因此而使引起社會不便及增加社會成本，所造成
    損害無法以金錢彌補，實不能僅以當事人之損害不及於違約金，即稱違約金過高
    ，法院於審酌違約金是否過高時，亦應注意不得過度壓縮「契約自由」之空間，
    是上訴人請求依民法第二百五十二條酌減違約金，應非正當。至於上訴人主張系
    爭工程現場高程點與設計圖不符部分，係因上訴人開工遲延，應不可歸責於被上
    訴人；其主張天雨影響施工應核延工期部分，被上訴人已就天候不佳不能施工之
    合理日數予以扣減，上訴人所稱應再加計部分，並未達於不能施工之程度；又其
    主張設施電纜函洞與電信局及宜蘭區處既設管線抵觸部分，與系爭契約無關，而
    涉及系爭契約部分，業經被上訴人核展四天半，上訴人再要求免計工期十七日，
    實屬無據；上訴人主張整理環境九天部分，縱使上訴人確從事環境整理，亦應屬
    工程之附隨義務，自不得謂於此之前即全部完工，且上訴人於該期間之出工人數
    每日技術員皆有六至九人不等，顯非單純為環境整理，故上訴人主張扣除九天工
    期，亦顯不合理；至於上訴人主張被上訴人無人監工亦為其工程遲延之因素之部
    分，然被上訴人之監工在場乃屬被上訴人之權利而非義務，「縱」有被上訴人監
    工未在場，亦不得作為工程遲延之原因，況且亦無上訴人所稱被上訴人監工常有
    一星期三日不在之事實。被上訴人所受遲延完工之損害，屬公共工程性質，實難
    予以量化，然以被上訴人完工後開始對台灣水泥和平廠供電之最初四個月之電費
    達三千四百餘萬元觀之，被上訴人所受之損害亦遠大於本件違約金之金額。上訴
    人主張應酌減違約金，均不足採等語資為抗辯。
三、上訴人主張兩造於八十七年六月十二日訂立承攬契約，由上訴人承攬興建被上訴
    人「和仁配電變電所新建工程」，並約定工程總價八千五百五十二萬三千八百零
    九元，開工日期為八十七年六月二十二日，被上訴人主張上訴人工期遲延一百三
    十五天，而逕自承攬報酬內扣罰逾期違約金一千三百五十萬元之事實，為被上訴
    人所自認，自堪信為真實。惟上訴人主張系爭工程現場之高程點與設計圖不符部
    分，天雨影響施工，施設電纜涵洞時發現與電信局及宜蘭區處既設管線抵觸部分
    ，上訴人為維護清潔進行清理等工作，又上訴人施做主體工程時被上訴人未派駐
    監工在場，均影響工程進度，是應再免計工期至少八十三日，系爭合約第二十二
    條關於違約金之約定亦屬過高等情，被上訴人則予以否認，並以上詞置辯，從而
    ，本件之爭點乃在於上訴人主張免計入遲延工期之理由及日數是否正當，以及系
    爭違約金是否應依民法第二百五十二條予以酌減。茲分述如左：
  (一)、系爭工程現場之高程點與設計圖不符部分：上訴人主張系爭工程自八十七年六
      月二十二日至同年七月二十二日之三十三日，係因被上訴人之設計圖與現場之
      高程點不符而無法施工，固據其提出被上訴人內部之八十七年七月二十日及二
      十二日簽文為憑，惟該簽文之內容僅記載被上訴人人員發現「和仁臨時Ｓ／Ｓ
      新建工程」及本件「和仁Ｄ／Ｓ新建工程」之現場高程控制點與設計不同之情
      形，並未記載該高程控制點現場與設計不同之情形係由上訴人發現，及由上訴
      人何時發現等事實，再參諸被上訴人所提出之工程日報影本，自八十七年六月
      二十三日迄七月二十二日，均僅記載「準備工作」，出工人數欄均無記載等情
      節，可見上訴人徒以上開二簽文即主張其早於八十七年六月二十二日即已準時
      開工云云，即屬無據。上訴人除此項證據之外，並未能舉證證明「其於八十七
      年六月二十二日開工前即已作妥準時開工之準備，且知悉上開設計與現場不符
      並通知被上訴人，或其於八十七年七月二十二日之前即已開工，及於八十七年
      七月二十二日以前即發現上開設計與現場不符」等對其有利之事實存在，是此
      段期間之工期仍應屬合理之可施工日期，尚不得列入免計工期之範圍。
  (二)、天雨影響施工部分：上訴人主張八十八年三月二十四日、六月二十六日、七
      月三十日及十二月二十二日等四日應給予免計工期，惟此四日被上訴人於計算
      遲延工期時本就未將此四日計入，此有被上訴人提出之「和仁Ｄ／Ｓ新建工程
      承商申訴免計工期案審核結果一覽表」一紙可稽，是上訴人就此四日所為免計
      工期之主張，即乏依據；又上訴人主張八十七年八月三十一日、八十七年九
      月一日豪雨（基礎開挖）停工、八十七年九月八日、八十七年九月十一日、八
      十七年九月十三日筏式基礎積水抽水作業無法施工、八十七年九月二十九日楊
      妮颱風豪雨基礎積水抽水作業無法施工、八十八年一月二十二日大雨無法施工
      、八十八年三月二十四日工地受和平地區停電無法施工、八十八年五月三日大
      雨無法施工、八十八年五月七日、八十八年五月八日、八十八年五月九日、八
      十八年五月十日連續大雨影響四樓樓板施工，僅部份人員進場工地維護工作、
      八十八年六月二十六日下午工地受和平地區停電無法施工、八十八年七月三十
      日工地受和平地區停電無法施工、八十八年十二月二十二日下年工地受和平地
      區停電無法施工等情，雖提出日報表為憑，其上被上訴人方面之人員固就上開
      日期，分別記載：「因下大雨，未出工施工，工期照計」、「現場下大雨，其
      礎挖方，施工暫停，但工期照計」、「本日施工筏式基礎大底210KG/」、「現
      場進行筏式基礎底防水毯舖設工作」、「因下雨防水毯無法舖設。筏式基礎邊
      坡修護」、「因受楊妮颱風過境，帶來豪雨影響，現場積水，無法施工（承商
      未盡抽水責任，依約核算工期）」、「地下室室內地坪整理」、「因大雨停工
      」、「ＲＦ樑組模、ＪＦ水電消防配線、１Ｆ環境整理」、「一Ｆ電氣消防配
      線、整理」、「一Ｆ電氣、消防通信配線」、「一Ｆ電氣、消防通信配線」，
      然查，依照交通部中央氣象局花蓮氣象站所提供之花象字第二Ｄ九一○○○一
      八號函之太魯閣合作測站雨量觀測資料顯示：八十八年一月二十二日之雨量僅
      於當日二十二時、二十三時有五公釐及十公釐之雨量、五月三日於當日五時至
      九時間有較密集達一百公釐左右之降雨、五月八日全無降雨紀錄、五月九日僅
      於當日十六、十七時左右有七十五公釐左右之降雨、五月十日無降雨紀錄，與
      該日報表之記載並非一致，而下雨又均屬短暫，並不致影響整天之工作進度，
      且系爭工程合約第一期工程期限為三六○天，依兩造合約施工說明書總則修訂
      說明第三條1.載明：「工期以天表示，而未特別註明者概為日曆天，日曆天指
      依曆法計算之天數」，本件工程既以日曆天計算，應認為被上訴人就工地所處
      當地之不佳天候已然列入計算，且就一般性之天候不佳亦應有因應之道，於被
      上訴人估算後認為工期定為三百六十日為其所施工能力所及，始與上訴人訂定
      系爭契約，縱認上訴人所列舉之上開日期均因下雨而影響施工為實情，但上訴
      人仍應舉證證明上開日期之天候惡劣程度及因應天候不佳之預防措施均已超出
      其合理估算，始足當之，否則以日曆天約定工程期，亦將失其意義，是就上訴
      人此部分之主張，亦難認其已善盡適切之舉證責任；另就上訴人主張之積水
      抽水作業無法施工、八十七年十月十七日瑞伯颱風過境工地坍方清理無法施工
      、八十八年六月七日受瑪姬颱風影響強風豪雨工地無法施工、八十八年八月二
      十一日颱風預報過境施做防颱準備（外墻高架檢查）及受豪雨工地無法施工、
      八十八年九月三日、八十八年九月四日颱風外圍影響豪雨，外墻泥作無法施工
      、八十八年十月八日豪雨工地無法施工、八十八年十月十六日豪雨工地無法施
      工、八十八年十一月三十日豪雨工地泥濘無法施工、八十八年十二月十八日豪
      雨工地無法施工等此九日部分，業據其提出各該日之工程日報表為證，依原審
      調取之花蓮縣政府之府人訓字第○九一○○二二九一三○號函顯示：八十七年
      十月十五日、十六日停止上班；交通部公路總局第四區養護工程處南澳工務段
      （九一）四工南字第九一○一四五一號函顯示：八十七年十月十六日及八十八
      年六月六日豪雨坍方阻斷交通各一天；上開太魯閣合作測站雨量觀測資料顯示
      ：八十七年六月七日全日降雨高達四百公釐以上、八月二十一日全日雨量高達
      五百公釐以上、九月三日全日雨量高達一千公釐以上、九月四日全日雨量約一
      百八十公釐、十月八日全日雨量高達六百四十公釐左右、十月十六日全日雨量
      高達五百四十五公釐左右、十一月三十日全日雨量超過二百公釐、十二月十八
      日全日雨量約一百公釐。是上訴人主張之此九日部分，應可認為已超過一般可
      承受天候之合理預估，實不得以兩造所約定之工期是以日曆天計算，即得任意
      加以排除，故上訴人主張應免列入正常工期，堪認為正當，此部分應予採信。
  (三)、施設電纜涵洞時發現與電信局及宜蘭區處既設管線抵觸部分：上訴人就此部分
      固據提出工程變更數量表（兼訂價單）影本一紙為憑，陳稱兩造原約定應核延
      工期十五日，被上訴人事後僅核延四點五個工作日等語，惟被上訴人則否認該
      文書之真實性。經查該文件上並無兩造之簽章，亦無其他足資認定兩造已有就
      該項目核延工期十五日之合意，此項證據自不足以據為有利上訴人之認定。此
      外，上訴人復未能提出相關證據證明此項情形需核延工作日之需要確超過四點
      五日以及其計算之基礎，上訴人此部分之主張，不足採信。
  (四)、維護清潔進行清理工作部分：上訴人主張本工程主體工程暨合約之其他工程均
      於八十九年一月六日全部完工，被上訴人則予以否認。上訴人自應就此有利於
      己之事實負舉證之責任，惟上訴人始終未能提出系爭契約第六條(二)所約定之竣
      工報告單，或其他相關之證據以資證明。上訴人主張其自八十九一月六日以後
      尚需核延九日云云，亦難採信。
  (五)、上訴人施做主體灌漿工程時被上訴人未派駐監工在場部分：上訴人主張被上訴
      人之監工不在場之日期為：八十八年三月十九日至三月二十三日，八十八年四
      月九日至四月十三日，八十八年六月十八日至六月二十三日，八十八年八月二
      十七日至八月三十日，八十八年九月三日至九月六日，八十八年九月十日至九
      月十五日，八十八年九月二十四至九月二十八日，八十八年十月一日至十月五
      日，八十八年十月八日至十月十一日，八十八年十月十五日至十月十八日，八
      十八年十二月三日至十二月六日，均致灌漿工程不能進行而影響上訴人之工程
      進度，並提出工程日報表影本為憑。惟經細加核對上開日期之工程日報表結果
      ，上訴人於系爭工程除於八十八年四月十三日、六月二十三日、八月三十日、
      九月六日、九月十五日、九月二十八日、十月五日、十月十一日、十月十五日
      及十月十八日等十日確有灌漿工程外，其餘日期於工程日報表上並無有關灌漿
      工程及混凝土進料之記載，另八十八年十二月六日已蓋有檢驗員於八十八年十
      二月六日之日期戳章，其中尚有「端午節休假停工」及大雨停工等記載，是此
      部分日期應無上訴人所陳之灌漿時被上訴人無監工在場之事實。至於前開十日
      載明有進行灌漿工程之工程日報表部分，其上並無因被上訴人監工人員不在場
      而被迫停工之相關記載，上訴人亦未提出證據證明其於該十日確未進行或中途
      停止灌漿工程之事實，上訴人既未能證明前開十日均應進行灌漿工程，及灌漿
      工程確因被上訴人之監工人員未在場而未進行灌漿，自難僅憑上訴人提出之該
      工程日報表即遽認被上訴人之監工不在場可為免計遲延工期之因素。上訴人雖
      請求本院命被上訴人提出當時之監工出勤紀錄及監工人員在台北之開會記錄，
      被上訴人雖提出該記錄，但主張縱令監工人員不在現場，但現場仍有相關人員
      並不影響灌漿工程之進行。何況監工人員係前往台北，由台北返回花蓮亦僅需
      二小時餘之車程，亦不致影響整日之工作進度，上訴人此部分之主張，亦不足
      採信。
  (六)、違約金酌減部分：按當事人得約定債務人於債務不履行時，應支付違約金；違
      約金，除當事人另有訂定外，視為因不履行而生損害之賠償總額。其約定如債
      務人不於適當時期或不依適當方法履行債務時，即須支付違約金者，債權人除
      得請求履行債務外，違約金視為因不於適當時期或不依適當方法履行債務所生
      損害之賠償總額，民法第二百五十條第一、二項分別定有明文。而民法債編施
      行法第十八條亦規定：民法第二百五十條至第二百五十三條之規定，於民法債
      編施行前約定之違約金，亦適用之。系爭契約雖訂定於民法第二百五十條第二
      項在八十九年五月五日修訂實施之前，但仍適用修正後之規定。查系爭契約第
      二十二條第二點之第二項部分約定：「第一、二、三期以規定全部竣工期限為
      準，每逾壹天繳納違約金新台幣壹拾萬、壹萬、壹萬元正」，系爭契約內並未
      就此違約金明定為損害賠償外之懲罰性違約金，自屬損害賠償額之預定，則於
      審酌違約金是否過高時，須就被上訴人因上訴人遲延完工所受之損害或如期完
      工時，可得受之利益（例如比較施工前後之營業額收入等）及其他客觀情事而
      為酌定，上訴人得再請求合理延長工期之日數為九日，已如前述，亦即上訴人
      應承擔之工程遲延責任總日數為一百二十六日（即135-9=126），如以前開系
      爭契約第二十二條之一日十萬元計算，違約金總額即為一千二百六十萬元。再
      以被上訴人所提出為上訴人所不爭執其真正之台灣水泥公司和平水泥廠用電明
      細表，及被上訴人宜蘭區營業處函台灣水泥股份有限公司和平廠之函所示，以
      八十九年之九、十、十一及十二月份等四個月之電費扣除營業稅後之金額為二
      千五百八十四萬九千五百三十八元，而第五個月即九十年一月份之全月電費為
      三千九百六十萬七千五百三十五元，以此估算一百二十六日之用電營收額應已
      逾三千萬元，此與違約金一千二百六十萬元相較，實難認為被上訴人所受損害
      具有顯然低於該違約金數額之情形存在。又具有損害賠償性質之違約金既為損
      害額之預定，自無顯失公平之情形，上訴人主張該一百二十六日遲延違約金之
      部分，即無加以核減之必要，惟上訴人主張被上訴人不當將超出預估之惡劣天
      候亦計入遲延工期之九日部分，既為正當（如(二)所述），被上訴人自應將其溢
      扣之該九日違約金即九十萬元予以歸還上訴人。
三、綜上，上訴人主張因天候不佳不應計入遲延日數僅九日之部分洵屬正當，其餘主
    張不應計入遲延日期之理由及違約金約定之計算標準過高等部分，均不足採信。
    從而，上訴人主張給付違約金僅於九十萬元之範圍內為有理由，此部分應予准許
    ，逾此部分之請求，均屬無據，應予駁回。原審因而為上訴人部分勝訴之判決，
    部分敗訴之判決，並以上訴人勝訴部分陳明願供擔保，聲請宣告假執行，核無不
    合，爰酌定相當擔保金額予以准許；其敗訴部分因假執行之聲請已失所附麗，應
    予駁回。另亦酌定相當之擔保金額准被上訴人願供擔保，得免為假執行，認事用
    法，核無不當。上訴意旨仍執陳詞，認違約金過高且逾期日數應予減少等語指摘
    原判決不利其部分為不當，求為廢棄改判決，為無理由，應予駁回。
四、兩造其餘主張及抗辯，並所提出之其他證據，均不影響於本件判決之結果，爰不
    一一論述，併此明。
據上論結：本件上訴為無理由，依民事訴訟法第四百四十九條第一項，第七十八條判
決如主文。
中      華      民      國    九十二    年     十一     月      六      日
                                  審判長法官  莊  謙  崇
                                        法官  林  德  盛
                                        法官  陳  淑  媛
右為正本係照原本作成。
上訴人如不服本判決，應於判決送達後二十日內向本院提出上訴狀。未表明上訴理由
者，應於上訴後二十日內向本院提出上訴理由狀(須按他造人數提出繕本)。
上訴時應提出委任律師或具有律師資格之人之委任狀；委任有律師資格者，另應附具
律師及格證書及釋明委任人與受任人有民事訴訟法第四百六十六條之一第一項但書或
第二項（詳附註）所定關係之釋明文書影本。
                                  法院書記官  林  明  智
中      華      民      國    九十二    年     十一     月      七      日
附註：民事訴訟法第四百六十六條之一( 第一項、第二項 )：
對於第二審判決上訴，上訴人應委任律師為訴訟代理人。但上訴人或其法定代理人具
有律師資格者，不在此限。
上訴人之配偶、三親等內之血親、二親等內之姻親，或上訴人為法人、中央或地方機
關時，其所屬專任人員具有律師資格並經法院認為適當者，亦得為第三審訴訟代理人
。


司法院資訊處製作；財團法人民間司法改革基金會備份。
